【裁判字號】    98,台上,6845
【裁判日期】    981119
【裁判案由】    違反毒品危害防制條例
【裁判全文】
最高法院刑事判決            九十八年度台上字第六八四五號
上  訴  人  甲○○
選任辯護人  林士龍律師
            彭大勇律師
上列上訴人因違反毒品危害防制條例案件，不服台灣高等法院台
南分院中華民國九十八年八月十三日第二審更審判決（九十八年
度上更(二)字第一八五號，起訴案號：台灣台南地方法院檢察署九
十七年度營偵字第五一六、五五０號），提起上訴，本院判決如
下：
    主  文
原判決撤銷，發回台灣高等法院台南分院。
    理  由
本件原判決撤銷第一審關於上訴人甲○○被訴於民國九十七年三
月十三日十九時五十分許，販賣第一級毒品部分之無罪判決，改
判論上訴人以販賣第一級毒品未遂罪，累犯，處有期徒刑玖年，
及為相關從刑之宣告。固非無見。
惟按：客觀上為法院認定事實及適用法律基礎之證據，雖已調查
，而其內容尚未明瞭者，即與未經調查無異，如遽行判決，仍有
應於審判期日調查之證據而未予調查之違法。又刑事偵查技術上
俗稱之「釣魚」，係指對於原已犯罪或具有犯罪故意之人，以設
計引誘之方式，使其暴露犯罪事證，而加以逮捕或偵辦者而言。
而所謂司法警察之「陷害教唆」，則指行為人原不具犯罪之故意
，純因司法警察之設計教唆，始萌生犯意，進而實行犯罪構成要
件之行為者而言。前者（即「釣魚」），純屬偵查犯罪技術之範
疇，並未違反憲法對於基本人權之保障，且於公共利益之維護有
其存在必要性，故依「釣魚」方式所蒐集之證據資料，原則上非
無證據能力。而後者（即「陷害教唆」），因係以引誘或教唆犯
罪之不正當手段，使原無犯罪故意之人因而萌生犯意實行犯罪行
為，再進而蒐集其犯罪之證據，予以逮捕偵辦，此種誘人犯罪之
手段顯已違反憲法對於基本人權之保障，且已逾越偵查犯罪之必
要程度，對於公共利益之維護並無意義，其因此所取得之證據資
料，應不具有證據能力。本件原判決認定上訴人於九十七年三月
十三日十九時三十分許，因陳吉利為警查獲販賣海洛因，而在警
方監視下以0000000000號行動電話聯絡上訴人之00
00000000號行動電話，向上訴人佯稱欲購買海洛因新台
幣（下同）二千元，約定在台南縣新營市（下稱新營市○○○街
二０五巷口交易，上訴人乃基於販賣第一級毒品之犯意，於同日
十九時五十分許，持海洛因三包，欲前來販賣，為警當場查獲而
未遂等情，係以證人陳吉利被警查獲後，供出毒品來源，經警授
意下撥打電話表示欲再購買「要三」，上訴人依約到場，果為警
搜出所要佯購之三包海洛因，證人即警員張金全亦供證：陳吉利
到案後，供出毒品購自上訴人，乃以釣魚方式誘出上訴人，陳吉
利在電話中，言明「要三」，旋稱已約在新營市○○街二０五巷
口教堂交易，果在該處查獲上訴人，並在其身上查出三包海洛因
，二人所述之基本社會事實均相一致，陳吉利被警查獲，供出毒
品來源，經警授意下撥打電話向上訴人購買海洛因，顯見上訴人
原本即有販賣毒品海洛因之意思，並非他人所創造，司法警察僅
係利用機會加以誘捕，應屬機會教唆，而非陷害教唆，為認定上
訴人原有販賣海洛因犯意之論據（見原判決第六、七頁，理由乙
、四之(二)）。卷查證人陳吉利雖陳稱：「因為供出毒品來源可減
輕刑期，所以我向警方表示可以電話釣出藥頭甲○○，因此撥打
甲○○0000000000（號）行動電話表示要購買毒品海
洛英（因）二千元（，）並約定在新營市○○街二０五巷口交貨
，警方在九十七年三月十三日十九時五十分埋伏當場查獲甲○○
攜帶三包海洛英（因）……來賣我。」「是警察查到我，因為那
天中午我已經有向甲○○買過海洛因了……警察要我把我的海洛
因來源講出來，所以我才打電話給甲○○說要買海洛因二千元。
」各等語（見警卷(一)第一二頁，營偵字第五一六號偵查卷第三二
頁）。然上訴人另被訴基於販賣海洛因之犯意，先後於九十六年
十二月間一次、九十七年一、二月三次、九十七年三月八日一次
、九十七年三月十三日十一時三十分許一次，在新營市○○街二
０五巷口（賣三次）或新營市○○路將相雲台大樓（賣三次）等
處所，販賣海洛因予陳吉利等情，涉犯毒品危害防制條例第四條
第一項之販賣第一級毒品罪嫌部分，業經第一審以僅有單一證人
陳吉利之指證，而陳吉利係因為警查獲涉嫌販賣毒品，為減輕其
刑始供述毒品來源為上訴人，並配合警方誘捕上訴人，其指證既
存有反覆不一、前後矛盾之瑕疵，憑信性已薄弱，復欠缺補強證
據以資佐證，尚無從據為上訴人有罪之確信，因認不能證明上訴
人有該部分犯罪，而為無罪之諭知。檢察官不服，提起第二審上
訴，經原審判決上訴駁回確定，此有第一審九十七年度訴字第八
０三號、原審九十七年度上訴字第一一一八號判決在卷可稽（見
第一審卷第一一五至一一八頁，上訴卷第一二二頁背面至一二九
頁背面）。原判決復執陳吉利為警查獲販賣海洛因，供出毒品來
源之證言，資為認定上訴人原即有販毒犯罪故意之論據之一，已
嫌速斷。至陳吉利在電話中，言明「要三」，經警在新營市○○
街外面之教堂埋伏，查獲攜帶三包海洛因之上訴人一節，上訴人
究係原已有販賣毒品之犯意，抑受引誘或教唆始萌生犯意，攜帶
毒品前往，尚非全然無疑，仍欠明瞭。而陳吉利於警詢及第一審
時，陳稱：曾載王憲去向上訴人購買海洛因，王憲亦認識上訴人
等語（見警卷(一)第一二頁，第一審卷第七八頁），此一待證事實
，既攸關上訴人是否原有販賣毒品之犯意，及本件係「釣魚」抑
「陷害教唆」之判斷，本院前次發回意旨業已指明應有詳加調查
之必要。乃原審仍未究明，遽行判決，其調查職責未盡之違誤，
依然存在，自屬無可維持。上訴意旨指摘原判決違背法令，非無
理由，應認仍有撤銷發回更審之原因。
據上論結，應依刑事訴訟法第三百九十七條、第四百零一條，判
決如主文。
中    華    民    國  九十八  年   十一   月   十九   日
                      最高法院刑事第九庭
                          審判長法官  邵  燕  玲
                                法官  李  伯  道
                                法官  孫  增  同
                                法官  李  英  勇
                                法官  陳  國  文
      本件正本證明與原本無異
                                      書  記  官
中    華    民    國  九十八  年   十一   月  二十四  日
                                                    m


司法院資訊處製作；財團法人民間司法改革基金會備份。
